【裁判字號】    88,上,472
【裁判日期】    890510
【裁判案由】    清償債務
【裁判全文】
臺灣高等法院高雄分院民事判決  八十八年度上字第四七二號
      上  訴  人  高雄縣大樹鄉農會
      法定代理人  甲○○
      訴訟代理人  黃順天律師
      被  上訴人  丙○○      .
                  癸○○○    .
                  辛○○      .
                  庚○○      .
                  壬○○      .
                  丁○○      .
                  戊○○      .
                  己○○      .
      右七人共同
      訴訟代理人  謝嘉順律師
                  蘇二郎律師
      受告知人    乙○○      .
右當事人間清償債務事件，上訴人對於中華民國八十八年十月二十八日臺灣高雄地方
法院八十八年訴字第一二六六號第一審判決提起上訴，本院判決如左：
      主      文
上訴駁回。
第二審訴訟費用由上訴人負擔。
      事      實
甲、上訴人方面：
  一、聲明：求為判決：
    (一)原判決廢棄。
    (二)被上訴人應連帶給付新台幣（以下同）五百萬元及自民國八十五年八月十一日
      起至清償日止，按年息百分之十點四計算之利息，暨自民國八十五年八月十一
      日起至清償日止，按上開利率百分之二十計付之違約金。
    (三)第一、二審訴訟費用由被上訴人負擔。
    (四)上訴人願供擔保請准宣告假執行。
  二、陳述：除與原判決書記載相同者，予以引用外，補稱：
    (一)債務之承擔依法需第三人與債權人訂約，承擔債務人之債務，或與債務人訂約
      而經債權人承認者始為生效，最高法院二十年上字第二０一七號判例著有明文
      ，惟查，被上訴人於原審並未證明被上訴人與訴外人乙○○訂有債務承擔契約
      ，原審判決亦未說明其認定訴外人乙○○與被上訴人訂有債務承擔契約之理由
      ，而僅交代其認定上訴人承認該債務承擔契約之理由，故原審判決自有判決不
      備理由違法之處。
    (二)原判決以本案設定抵押權土地之他項權利移轉變更契約書，及訴外人乙○○與
      上訴人間訂立之土地不動產契約書中，均就乙○○部分載明為「義務人兼債務
      人」及證人陳建嵐之證稱，認定上訴人已承認由訴外人乙○○承擔被上訴人之
      債務，然依現今農會借款慣例，上訴人雖同意訴外人乙○○辦理前述土地他項
      權利移轉，並不即表示上訴人承認由乙○○承擔被上訴人之債務，再者農會亦
      不重視土地不動產抵押契約書之義務人與債務人是否同一，且以第三人之不動
      產供借款之擔保亦屬常情，故仍應實體認定契約所載之債務人為何，原判決僅
      以抵押權設定契約書記載乙○○為義務人兼債務人為由，而認定上訴人已承認
      由乙○○承擔被上訴人之債務，顯與事實不符，況該借款契約尚有被告丙○○
      為連帶保證人，上訴人豈有於乙○○提供連帶保證人之前即承認債務由其承擔
      之理。
    (三)本件上訴人係因乙○○之申請，同意其先辦理系爭土地之物權契約內容變更，
      嗣再辦理借新還舊手續，惟其於辦理抵押權變更後，即未辦理借新還舊手續，
      亦即上訴人尚未與乙○○辦理債權契約之變更，依最高法院二十年上自第一四
      七三號判例，被上訴人尚未脫退本件之債務關係，且縱認上訴人與乙○○已完
      成債權契約內容之變更，上訴人亦僅同意乙○○借新還舊，而依民法第三百二
      十條規定，被上訴人於乙○○履行新債務之前，渠等之舊債務並未消滅。
    (四)證人陳建嵐為土地代書，其就本案之瞭解僅及於物權內容之變更，並不清楚兩
      造間之債權關係，其於原審所為之陳述，亦屬其推測之詞，又雖其證稱上訴人
      曾告知其乙○○於契約書中為債務人兼義務人，然就法官訊問內容觀之，其亦
      僅證稱其有弄清楚抵押權內容變更契約書中乙○○為債務人兼義務人，並非證
      稱上訴人有告訴其乙○○有承擔債務。
    (五)茲就上訴人所主張之爭點整理臚列如後：
      １、事實上之爭點：本件上訴人主張以繼承關係、消費借貸關係及連帶保證關
          係請求被上訴人等清償債務，被上訴人則以系爭債務已移轉由受告知人莊
          敏次承擔為由抗辯，然上訴人否認被上訴人與乙○○間訂有債務承擔契約
          ，亦否認上訴人與乙○○間訂有債務承擔契約，並否認上訴人曾同意系爭
          債務由乙○○承擔，於本案，上訴人僅同意乙○○先辦理抵押權設定契約
          內容變更，尚未與乙○○辦理債權契約內容之變更。
      ２、法律上之爭點：債務之承擔需經債權人同意始生效力，最高法院二十年上
          字第二０一七號判例定有明文，被上訴人自當就此負舉證責任；上訴人同
          意乙○○辦理物權契約內容之變更，並不即表示上訴人與乙○○間完成債
          權契約內容之變更，縱承認債權契約已予變更，上訴人亦僅同意乙○○辦
          理借新還舊，依民法第三百二十條規定，被上訴人之債務並未消滅。
      ３、證據上之爭點：證人陳建嵐於原審之證詞前後矛盾，顯係推測之詞；系爭
          土地他項權利移轉變更契約書及不動產抵押契約書僅能證明物權契約內容
          變更，不能證明債權契約內容變更。
乙、被上訴人方面：
  一、聲明：求為判決：
    (一)上訴駁回。
    (二)訴訟費用由上訴人負擔。
    (三)如受不利判決，願供擔保請准宣告免假執行。
  二、陳述：除與原判決記載相同者，予以引用外，補稱：
    (一)債務承擔契約係為債務人之利益而設，承擔人一表示承擔並經債權人之同意，
      原債務人及脫離原債務關係，債務即移轉於第三人，原債務人暨不負擔債務，
      債權人自不得更向原債務人請求履行，最高法院二十年上字三００八號、十九
      年上字第一七三判例著有明文，又第三人承擔債務僅需債權人之同意，無須定
      立書據，又第三人與債務人約明承擔其債務者，於通知債權人經其同意時，其
      債務移轉於該第三人，而債權人於受通知後逕向該第三人求償者，即應認為已
      有同意，最高法院十八年上字第六一號、二十年上字第四八九號判例亦有明文
      。
    (二)八十六年十一月間，乙○○與上訴人間簽立債務承擔契約，並於同年七月間將
      該契約通知上訴人，並經上訴人同意後，始將該擔保借款之不動產抵押登記內
      容變更為義務人兼債務人乙○○，即可確知上訴人對該債務承擔契約之承認，
      因若非如此則依民法第八百六十七條之規定，上訴人自得依抵押權之追及效力
      主張權利，而無須為義務人兼債務人之變更；更查乙○○本與本案無關，若非
      債務承擔自不可能成為債務人。是乙○○與被上訴人間之債務承擔契約，經上
      訴人承認之事實，足堪認定。
    (三)茲就被上訴人所主張之爭點整理如後：
      １、事實上之爭點：本案中上訴人已同意其對被上訴人之系爭債務已移轉由乙
          ○○負擔，此觀就該債權為抵押權設定之不動產登記內容中債務人兼義務
          人已變更為乙○○即可得知。
      ２、法律上之爭點：第三人承擔債務屬一非要式行為，只需有債權人同意即已
          生效，此依上訴人所提出之借款聲請書登記放款批覆書影本可知上訴人已
          同意該債務之承擔，上訴人卻以其內部未與乙○○辦理換單而否認其同意
          債務之承擔；上訴人主張本案屬一新債清償之規定而有民法第三百二十條
          之適用，然本案依最高法院十九年上字第一七三號判例可知僅屬一債務承
          擔契約，應適用民法第三百條之規定，並無前述第三百二十條之適用。
      ３、與訴訟有關之各種證據上之爭點：被上訴人已將其原對上訴人之債務移轉
          予乙○○並辦妥抵押權變更登記，由乙○○為義務人兼債權人，若非如此
          乙○○有何債務之當事人可言；債務承擔一經債權人同意即生效力，上訴
          人不得以其內部作業程序，否認其所為承認乙○○與被上訴人間債務承擔
          之意思表示；證人陳建嵐曾明確證稱該系爭債務已移轉由乙○○承擔，均
          屬其本身所親見親聞，絕非推測之詞。
      理      由
一、上訴人起訴主張：上訴人於八十三年一月十日與被上訴人癸○○○、辛○○、庚
    ○○、壬○○、丁○○、戊○○及己○○之被繼承人黃玉輝（已於八十三年九月
    十八日死亡）間訂定五百萬元借款契約，並由被上訴人丙○○為連帶保證人，約
    定利息及違約金之計算方式，詎被上訴人等僅繳息至八十五年八月十日後即不按
    期繳付本息，並屢經催討仍置之不理，爰依借貸、繼承及連帶保證之法律關係，
    求為命被上訴人應連帶給付上訴人五百萬元，及其遲延利息、違約金之判決。
二、被上訴人對前開五百萬元借款並不爭執，惟以該借款債務已於八十六年十一月間
    與擔保該借款而設定抵押權於上訴人之坐落在高雄縣大樹鄉○○段一五四之四一
    六號土地一同轉讓於訴外人乙○○，並經上訴人承認等語，資為抗辯。
三、上訴人主張之事實，雖據提出擔保放款借據一紙、放款帳卡明細一份、黃玉輝土
    地繼承登記系統表、戶籍謄本七份及除戶謄本一份為證，並為被上訴人所不爭執
    ，固堪信為真實，惟查：
  (一)按第三人與債權人訂立契約承擔債務人之債務者，其債務於契約成立時，移轉於
    該第三人，民法第三百條定有明文。又按債務承擔契約係為債務人之利益而設，
    承擔人一表示承擔並經債權人之同意，原債務人及脫離原債務關係，債務即移轉
    於第三人，原債務人暨不負擔債務，債權人自不得更向原債務人請求履行；又第
    三人承擔債務僅需債權人之同意，無須定立書據，又第三人與債務人約明承擔其
    債務者，於通知債權人經其同意時，其債務移轉於該第三人，而債權人於受通知
    後逕向該第三人求償者，即應認為已有同意，最高法院最高法院二十年上字三０
    ０八號、十八年上字第六一號、二十年上字第四八九號判例可資參照。經查為本
    件借款債務設定抵押權之高雄縣大樹鄉○○段一五四之四一六號土地，其土地他
    項權利移轉變更契約書及訴外人乙○○與上訴人間訂定之前開土地不動產抵押契
    約中，就乙○○部份均載明為「義務人兼債務人」，此有原審法院調取之該院八
    十八年度執字第一四六八Ο號民事執行卷宗附卷可稽，另訊之證人陳建嵐證稱：
    「我參與的部份是債務人兼義務人之變更為乙○○，．．．是農會及辛○○要我
    辦的，．．．乙○○的印鑑證明由其本人交給我的」，「（去辦義務人兼債務人
    是何意？）．．．就是借款人與不動產擔保人都是同一人，土地全部都變更為乙
    ○○（所有），所以農會就要債務人及義務人要變更為乙○○，由他承受，如果
    不一樣，借款人就是債務人，提供土地人就是義務人」，「農會有告訴我，乙○
    ○也向我說，有承受債務」等語（見原審卷第四頁），上訴人雖主張訴外人乙○
    ○尚未依上訴人規定之內部程序完成換單，因而不能算是同意債務承擔云云，惟
    訴外人乙○○是否依照上訴人農會之內部之作業規則完成債務承擔程序，乃其本
    身內部作業之程序，與上訴人是否對外為承認債務承擔之意思表示係屬二事，尚
    不得以此即否認上訴人所為之承認訴外人乙○○與被上訴人間債務承擔契約之意
    思表示。
    本件上訴人既已承認由訴外人乙○○承擔被上訴人等之借款債務，依上開規定及
    判例意旨，系爭借款債務即已移轉於訴外人乙○○，原債務人暨不負擔債務，上
    訴人自不得更向原債務人請求履行。
  (二)按由第三人就債權所為之擔保，除該第三人對於債務之承擔已為承認外，因債務
    之承擔而消滅，民法第三百零四條第二項定有明文。經查本件系爭借款債務之連
    帶保證人即被上訴人丙○○對於前開債務之承擔並未為承認，此為兩造所不爭執
    ，則揆之上開規定，被上訴人丙○○對於系爭借款債務已不負連帶保證之責，至
    為灼明。
四、綜據上述，上訴人依借貸、繼承及連帶保證之法律關係，請求被上訴人應連帶給
    付上訴人五百萬元，及其遲延利息、違約金，即非正當，不應准許，原審據此為
    上訴人敗訴判決，並無違誤，上訴意旨求予廢棄改判，非有理由，應予駁回。
五、據上論結：本件上訴為無理由，依民事訴訟法第四百四十九條第一項、第七十八
    條，判決如主文。
中      華      民      國    八十九    年      五      月      十      日
                                      臺灣高等法院高雄分院民事第三庭
~B1審判長法官  王憲義
~B2法      官  張明振
~B3法      官  賴玉山
右為正本係照原本作成。
上訴人如對本判決上訴，須於判決送達後二十日內向本院提出上訴狀，其未表明上訴
理由者，應於上訴後二十日內向本院提出上訴理由書。
中      華      民      國    八十九    年      五      月      十一    日
~B法院書記官  邱麗莉
                                                                        Ｇ


司法院資訊處製作；財團法人民間司法改革基金會備份。
